臺灣高等法院刑事判決　　　　　　　　100年度上訴字第212號
上　訴　人
即　被　告　陳其良
上列上訴人即被告因違反臺灣地區與大陸地區人民關係條例等案
件，不服臺灣板橋地方法院99年度訴字第911號，中華民國99年
11月24日第一審判決（起訴案號：臺灣板橋地方法院檢察署99年
度偵字第722號），提起上訴，本院判決如下：
    主  文
上訴駁回。
    事  實
一、陳其良前因賭博案件，經臺灣桃園地方法院以95年度易字第
    801號判處有期徒刑5月確定，於民國96年5月30日易科罰金
    執行完畢；又另因違反電子遊戲場業管理條例案件，經臺灣
    桃園地方法院以96年度桃簡字第1735號判處有期徒刑3月確
    定，於97年5月26日易科罰金執行完畢（於本案構成累犯）
    。猶不知悛悔，明知大陸地區人民非經主管機關許可，不得
    進入臺灣地區，亦知其與大陸地區成年女子王登秀（業經臺
    灣板橋地方法院以99年度訴字第911號判處有期徒刑3月確定
    ），互無結婚真意，竟基於使大陸地區人民非法進入臺灣地
    區之犯意，通謀虛偽於98年3月18日在大陸地區貴州省貴陽
    市元盛公證處與王登秀辦理結婚登記，取得該公證處發給之
    （2009）黔筑元公字第0292號結婚公證書後，由陳其良先行
    返回臺灣地區，持上開大陸地區公證處出具之結婚公證書送
    請財團法人海峽交流基金會（下稱海基會）辦理驗證，復於
    98年5月8日（起訴書誤載為3月18日，業經檢察官當庭更正
    ）向行政院內政部入出國及移民署（下稱入出國及移民署）
    ，申請王登秀來臺「團聚」，經該署承辦人員實質審查後，
    仍未察而據以核發中華民國臺灣地區入出境許可證，王登秀
    乃於98年9月19日搭機由桃園國際機場非法進入臺灣地區。
    嗣陳其良、王登秀明知結婚不實，仍共同基於使公務員登載
    不實事項於職務上所掌公文書之犯意聯絡，於98年9月30日
    ，由陳其良持上開驗證書及結婚公證書等文件，前往陳其良
    住所地所屬臺北縣新莊市（嗣改制為新北市新莊區，以下仍
    以改制前之名銜稱之）戶政事務所，申請辦理結婚登記，使
    承辦戶籍登記之不知情公務員形式審查後，將陳其良與王登
    秀已於98年（起訴書誤載為97年）3月18日結婚之不實事項
    ，登載於其職務上所執掌之戶籍登記簿公文書，並據以核發
    戶籍謄本，足生損害於該戶政機關對於結婚戶籍登記管理之
    正確性。王登秀則於入境後，旋由某應召集團成員安排從事
    性交易，嗣於98年10月16日下午4時許，在臺北市中山區○
    ○○路472號2樓之9處所與男客進行性交易時，為警查獲，
    始循線偵悉上情。
二、案經入出國及移民署專勤事務第一大隊機動隊報請臺灣板橋
    地方法院檢察署檢察官偵查起訴。
    理  由                                              
壹、證據能力部分：
    按被告以外之人於審判外之言詞或書面陳述，除法律有規定
    者外，不得作為證據，刑事訴訟法第159條第1項定有明文。
    又被告以外之人於審判外之陳述，雖不符刑事訴訟法第159
    條之1至第159條之4之規定，而經當事人於審判程序同意作
    為證據，法院審酌該言詞陳述或書面陳述作成時之情況，認
    為適當者，亦得為證據；當事人、代理人或辯護人於法院調
    查證據時，知有同法第159條第1項不得為證據之情形，而未
    於言詞辯論終結前聲明異議者，視為有前項之同意，刑事訴
    訟法第159條之5亦有明文。查本件上訴人即被告陳其良（簡
    稱被告）、檢察官於本院準備程序中，就本院所調查之證據
    均同意作為證據（見本院卷第19、20頁），本院復審酌各該
    證據作成時之情況，尚無違法及證明力明顯過低之瑕疵，認
    以之作為證據應屬適當，揆諸上開規定，本件經調查之證據
    ，均有證據能力，合先敘明。
貳、實體部分：
一、訊據被告陳其良固坦承於前揭時間在大陸地區辦理結婚手續
    ，經以團聚名義申請同案被告王登秀進入臺灣地區後，由被
    告至戶政機關辦理結婚登記之事實，惟矢口否認有何使大陸
    地區人民非法進入臺灣地區及使公務員登載不實公文書等犯
    行，辯稱：伊與王登秀係真結婚，王登秀來臺後，二人即同
    住在臺北市○○區○○街租屋處，惟因該處放置有賭博性電
    動玩具IC板，怕警方前往搜查，始於入出國及移民署調查時
    及檢察官偵訊時，均謊稱2人係住在戶籍地即臺北縣新莊市
    ○○路413巷7號4樓，但王登秀因未實際住在該戶籍地，該
    處自無王登秀之衣物，王登秀亦無法繪出該處室內陳設云云
    。然查：
  (一)被告對其於前揭時間在大陸地區與同案被告王登秀辦理結婚
    手續，復申辦各該證件使同案被告王登秀進入臺灣地區後，
    於98年9月30日，由其持相關文件，向戶籍所屬之戶政事務
    所，申辦結婚登記，並由承辦公務員辦訖戶籍登記之事實，
    供承不諱，核與同案被告王登秀於警詢、偵查及原審中之供
    述情節相符，並有大陸地區人民入出臺灣地區申請書、王登
    秀之大陸居民身分證影本、保證書、臺灣地區人民申請大陸
    地區配偶來臺團聚資料表、海基會驗證證明書、貴陽市民政
    局結婚登記證、貴州省貴陽市元盛公證處（2009）黔筑元公
    字第0292號公證書、面談筆錄資料、中華民國臺灣地區入出
    境許可證、入出境紀錄查詢表、臺北縣新莊市戶政事務所函
    送被告及同案被告王登秀二人結婚登記申請書及其附件影本
    及同案被告王登秀另違反社會秩序維護法案件之卷證資料等
    在卷足稽（見臺灣板橋地方法院檢察署99年度偵字第722號
    偵查卷第65至68頁、第71至73頁、第77至96頁、第98至101
    頁、第108至115頁），徵而可信，已足認定。
  (二)被告陳其良於入出國及移民署調查時及檢察官偵查中均供稱
    ：王登秀於98年9月19日入境後，即與伊至臺北縣新莊市○
    ○路413巷7號4樓戶籍地共同居住1週云云；嗣於原審審理中
    則翻異改稱：伊與王登秀係共同居住在臺北市○○區○○街
    其租屋處，從未居住過戶籍地云云，被告前後供述渠等2人
    之居住地點即有不一，已生疑竇。又證人即被告之父陳炳官
    於偵查中結證所稱：王登秀於98年9月入境後住在與伊住處
    的5樓（指臺北縣新莊市○○路413巷7號5樓）不到1週等語
    ；另證人即被告之弟陳其保於偵查中亦結證稱：被告與王登
    秀2人一開始有住在伊住處的5樓（指臺北縣新莊市○○路41
    3巷7號5樓），伊住樓下很少看到被告與王登秀等語（見同
    上偵查卷第137、138頁），亦均核與被告上開供述歧異，益
    徵被告此部分之供述，難予遽信。況且以假結婚方式使大陸
    地區人民非法入境臺灣地區，乃涉犯臺灣地區與大陸地區人
    民關係條例及刑法相關罪嫌，反之在家中放置賭博性電動玩
    具IC板，則無涉刑責，倘被告與同案被告王登秀2人確實於
    婚後共同居住在臺北市○○區○○街之租屋處，自應於入出
    國及移民署調查時及檢察官偵訊時供明，並積極提出2人同
    居之證據資料供調查單位查核，以免受刑事訴追處罰，然被
    告與同案被告王登秀均捨此不為，竟均供稱居住於戶籍地，
    迨同案被告王登秀於99年1月25日檢察官偵訊時，當庭所繪
    製之戶籍地住處陳設明顯與卷附該處查訪照片所示擺設不符
    （見同上偵查卷第22至24、123頁）後，被告始於原審準備
    程序中另以：臺北市○○區○○街租屋因處置有賭博性電動
    玩具IC板，恐遭警搜查該處，故未於入出國及移民署調查時
    及檢察官偵訊時據實陳明伊與王登秀2人之實際居所（指上
    開錦州街租屋處）云云置辯，洵屬臨訟飾卸之詞，殊無足取
    。
  (三)被告於原審供稱：伊給王登秀的聘金人民幣2、3萬元係直接
    交給王登秀，當時王登秀之父母並不在場，王登秀來臺前，
    伊向王登秀稱伊的職業係外務，後來伊就沒有工作，但王登
    秀並不知道伊沒有工作，嗣王登秀入境後伊另找到電動玩具
    工作，始告知王登秀自己從事電動玩具業；伊與王登秀住在
    臺北市○○區○○街租屋處時，王登秀的衣物均在錦州街，
    但王登秀為警查獲後，伊接獲警方通知，回到錦州街租屋處
    ，始發現王登秀的衣物已不在該處，伊婚後沒有每天回家，
    如果要回家不一定會告知王登秀，伊平日給王登秀的生活費
    為一次2、3千元云云（見原審卷第60頁背面至第62頁）。而
    證人即同案被告王登秀於原審中則結證稱：聘金為人民幣2
    萬元，係被告當伊與伊之父母的面，直接交付伊的母親、被
    告給伊的生活費為人民幣幾十元至2、3百元不等，從婚前迄
    至伊入境之前，被告都說是從事電玩業，於伊入境後，被告
    始稱自己在跑業務，後來伊才知道被告並無工作，被告常不
    在家過夜，要回家時會先打電話告知伊，伊原放置在錦州街
    租屋處的物品，係被告寄至收容中心給伊的云云（見原審卷
    第57至59頁、第62頁背面、第63頁），此經本院細繹勾稽，
    舉凡聘金給與對象、何人在場、被告何時告以從事何業、婚
    後被告支付生活費之金額、被告返家與否有無事先告知、同
    案被告王登秀個人物品係如何送至收容中心各節，被告與同
    案被告王登秀2人所述俱非一致，是同案被告王登秀入境後
    ，與被告是否同居生活，要非無疑。
  (四)再參以被告於新婚配偶即同案被告王登秀入境後即經常在外
    過夜，而同案被告王登秀則係於入境一個多星期即在外從事
    性交易等情，均據被告與同案被告王登秀2人於原審中供述
    在卷（見本院卷第57頁、第59頁、第60頁背面、第61頁、第
    64頁），益見被告與同案被告王登秀2人對彼此之生活狀況
    、工作、行蹤毫無所悉，顯與一般正常夫妻婚姻生活型態有
    別。
  (五)綜上，被告與同案被告王登秀間，顯無共同居住維繫家庭之
    結婚事實及真意，灼然甚明。至被告所提出劉思楨許永川皮
    膚科診所於99年9月10日出具之證明書1件（見原審卷第41頁
    ），僅能證明同案被告王登秀曾分別於98年10月12日及同年
    12月9日至該診所就診，尚不足證明係由被告陪同前往就診
    ，進而證實被告與王登秀2人即有同居共營夫妻生活之事實
    ，自難據此而為有利被告之事實認定。被告上開所辯，顯係
    圖卸飾詞，殊無可採，本件罪證明確，被告犯行洵堪認定，
    應依法論科。
二、按臺灣地區與大陸地區人民關係條例第79條第1項處罰違反
    同條例第15條第1款所定使大陸地區人民非法進入臺灣地區
    罪，凡非經合法手續進入者皆包含之，如以徒具外觀合法形
    式之假結婚，規避對於大陸地區人民進入臺灣地區之管制，
    亦即使大陸地區人民以假結婚真入境脫法方式進入臺灣地區
    ，仍屬非法進入，即該當本罪，非以偷渡者為限。次按臺灣
    地區與大陸地區人民關係條例第79條第1項對於違反同條例
    第15條第1款所定不得使大陸地區人民非法進入臺灣地區之
    處罰，旨在防止大陸地區人民非法進入臺灣地區，以維護臺
    灣地區安全與安定；所稱「非法」，自應從實質上合法性予
    以判斷，凡評價上違反法秩序方法，均屬「非法」，故在大
    陸地區通謀虛偽結婚，以不實結婚證明辦理相關戶籍登記、
    入境等手續，憑以進入臺灣地區，其所持入境許可文件雖係
    入出境主管機關核發，形式上為合法，惟係以詐欺方法取得
    ，即不具實質上合法性，仍屬非法進入臺灣地區（最高法院
    92年度臺上字第40號、94年度臺上字第1064號、96年度臺上
    字第2718號、97年度臺上字第3336號判決意旨參照）。又按
    結婚登記，以雙方當事人為申請人，申請時，應提出證明文
    件正本予戶政機關查驗後，戶政機關即應予以登載，戶籍法
    第33條第1項前段、戶籍法施行細則第13條第1項、第14條第
    1項、第21條第2項分有明文，是結婚戶籍登記，戶籍機關當
    僅有形式審查權而無實質審查權，此觀戶籍法第76條規定申
    請人故意為不實之申請，應處新臺幣3,000元以上9,000元以
    下罰鍰一節，即可知之，是明知無結婚之實，卻使戶政機關
    公務員為結婚登記，自構成刑法第214條明知不實事項使公
    務員登載不實罪。
三、核被告所為，係犯臺灣地區與大陸地區人民關係條例第79條
    第1項使大陸地區人民非法進入臺灣地區罪、刑法第214條使
    公務員登載不實公文書罪。起訴書「證據並所犯法條」欄雖
    記載被告係涉犯刑法第216條、第214條行使使公務員登載不
    實公文書罪嫌，惟「犯罪事實」欄並未敘及被告有何行使上
    開使公務員登載不實公文書之事實，是起訴書就有關刑法第
    216條之記載應係贅引，附此敘明。被告與同案被告王登秀
    間，就使公務員登載不實公文書犯行，有犯意聯絡及行為分
    擔，為共同正犯。又被告所犯上開2罪，犯意各別，行為互
    殊，應予分論併罰，公訴意旨認被告係以1行為觸犯上開2罪
    名，為想像競合犯，容有誤會。另被告前因賭博案件，經臺
    灣桃園地方法院以95年度易字第801號判處有期徒刑5月確定
    ，於96年5月30日易科罰金執行完畢；又另因違反電子遊戲
    場業管理條例案件，經臺灣桃園地方法院以96年度桃簡字第
    1735號判處有期徒刑3月確定，於97年5月26日易科罰金執行
    完畢，有本院被告前案紀錄表附卷可按，其於受有期徒刑之
    執行完畢後，5年以內故意再犯本件有期徒刑以上之罪，為
    累犯，應依刑法第47條第1項之規定加重其刑。
四、原審本於同上見解，適用臺灣地區與大陸地區人民關係條例
    第79條第1項、刑法第11條前段、第28條、第214條、第47條
    第1項、第51條第5款、刑法施行法第1條之1第1項、第2項前
    段（原審判決漏未引用，應予補正）之規定，並審酌被告為
    自身私利，以假結婚之不法手段，使同案被告王登秀進入臺
    灣地區，對於戶政機關就婚姻關係之登記及入出國及移民署
    就大陸地區人民入出境管制所生之危害、對治安之影響非輕
    ，暨其犯罪之動機、目的、手段、智識程度，兼衡被告犯罪
    後態度等一切情狀，分別量處有期徒刑1年3月、4月，並定
    應執行之刑為1年5月，認事用法，核無違誤，量刑亦屬妥適
    。被告上訴仍執前詞，否認上開犯行，為無理由，應予駁回
    。
據上論斷，應依刑事訴訟法第368條，判決如主文。
本案經檢察官黃全祿到庭執行職務。
中    華    民    國    100    年    3     月    23    日
                  刑事第十九庭 審判長法  官  鄧振球
                                     法  官  彭幸鳴
                                     法  官  張江澤
以上正本證明與原本無異。
違反不得使大陸地區人民非法進入臺灣地區規定部分如不服本判
決，應於收受送達後10日內向本院提出上訴書狀，其未敘述上訴
之理由者並得於提起上訴後10日內向本院補提理由書（均須按他
造當事人之人數附繕本）「切勿逕送上級法院」。
使公務員登載不實文書部分不得上訴。
                                     書記官  胡新涓
中    華    民    國   100    年    3     月    23    日
附錄本案論罪科刑法條全文：
臺灣地區與大陸地區人民關係條例第79條
違反第15條第1款規定者，處1年以上7年以下有期徒刑，得併科
新臺幣1百萬元以下罰金。
意圖營利而犯前項之罪者，處3年以上10年以下有期徒刑，得併
科新臺幣5百萬元以下罰金。
前二項之首謀者，處5年以上有期徒刑，得併科新臺幣1千萬元以
下罰金。
前三項之未遂犯罰之。
中華民國船舶、航空器或其他運輸工具所有人、營運人或船長、
機長、其他運輸工具駕駛人違反第15條第1款規定者，主管機關
得處該中華民國船舶、航空器或其他運輸工具一定期間之停航，
或廢止其有關證照，並得停止或廢止該船長、機長或駕駛人之職
業證照或資格。
中華民國船舶、航空器或其他運輸工具所有人，有第1項至第4項
之行為或因其故意、重大過失致使第三人以其船舶、航空器或其
他運輸工具從事第1項至第4項之行為，且該行為係以運送大陸地
區人民非法進入臺灣地區為主要目的者，主管機關得沒入該船舶
、航空器或其他運輸工具。所有人明知該船舶、航空器或其他運
輸工具得沒入，為規避沒入之裁處而取得所有權者，亦同。
前項情形，如該船舶、航空器或其他運輸工具無相關主管機關得
予沒入時，得由查獲機關沒入之。

中華民國刑法第214條
明知為不實之事項，而使公務員登載於職務上所掌之公文書，足
以生損害於公眾或他人者，處3年以下有期徒刑、拘役或5百元以
下罰金。